【裁判字號】    97,訴,680
【裁判日期】    970923
【裁判案由】    債務人異議之訴
【裁判全文】
臺灣桃園地方法院民事判決        九十七年度訴字第六八Ｏ號
原      告  甲○○
訴訟代理人  翁志明  律師
被      告  乙○○
訴訟代理人  朱正剛  律師
上列當事人間債務人異議之訴事件，於民國九十七年九月二日言
詞辯論終結，本院判決如下：
    主      文
原告之訴駁回。
訴訟費用由原告負擔。
    事實及理由
一、原告起訴主張訴外人郭智鑫前與被告間有消費借貸關係，雙
    方並書立內容記載：郭智鑫自九十五年一月二十六日起向被
    告分四次借款合計新臺幣（下同）二百五十萬元，郭智鑫願
    自九十六年一月二十六日起分七期償還等語之借據乙紙，郭
    智鑫於九十五年一月二十六日簽發到期日各為九十六年一月
    二十六日、年二月十六日、二月二十六日、三月二十六日、
    四月二十六日、五月十六日、五月二十六日、面額依序為十
    萬元、十萬元、二十萬元、三十萬元、三十萬元、七十五萬
    元、七十五萬元之本票七紙（下稱系爭本票）交被告收執。
    而郭智鑫業已清償五萬元、十萬元及三萬元予被告，嗣於九
    十六年四月間，被告要求郭智鑫提供原告所有之坐落於桃園
    縣楊梅鎮○○段埔心小段第三三之一四五號土地所有權全部
    ，用以擔保郭智鑫負欠之上開債務，並同意於抵押權設定完
    成後重新開立借據暨將前開七紙本票全數作廢等語，詎原告
    依約於上開土地完成抵押權設定後，被告竟拒絕將該七紙本
    票作廢及重新開立借據，更以以上開債務未獲清償為由，向
    本院聲請准許就系爭土地拍賣，經鈞院於九十六年五月二十
    一日以九十六年度拍第一一四Ｏ號裁定准許後，被告即以該
    裁定為執行名義向本院執行處聲請就系爭土地為強制執行（
    即本院九十六年度執字第六四四八九號拍賣抵押物事件）在
    案。查原告所提供之不動產係在擔保延期後之債務，並非郭
    智鑫原有已屆期之債務，被告上開拍賣系爭土地之執行聲請
    ，顯係就未屆期之債務而為，其執行聲請自非合法，為此而
    聲明：本院九十六年度執字第六四四九八號拍賣抵押物事件
    之強制執行程序應予撤銷等語。
二、被告則以（一）於系爭土地設定抵押權時，兩造並無於系爭
    土地上完成抵押權設定後，被告同意重新開立借據暨將前開
    七紙本票全數作廢等情之約定，原告應就上開約定之存在負
    舉證之責；（二）另原告所提出內容記載系爭本票七紙於設
    定完成、借據開立後作廢等語之書證（即原證四），其上雖
    有被告親書之署押及印文，但被告否認該書證所載之內容為
    真實。況縱認該書證為真實，充其量僅證明系爭本票作廢爾
    ，要與系爭抵押權所擔保之債務清償期為何日無涉。（三）
    依被告與訴外人郭智鑫間借據所示，系爭抵押權所擔保之債
    務業已屆清償期，是以被告基此行使系爭抵押權，並聲請拍
    賣系爭土地自無不合，而聲明：駁回原告之訴等語
三、兩造不爭執事項
（一）訴外人郭智鑫前與被告間有消費借貸關係，雙方並書立內
      容記載：郭智鑫自九十五年一月二十六日起向被告分四次
      借款合計新臺幣（下同）二百五十萬元，郭智鑫願自九十
      六年一月二十六日起分七期償還等語之借據乙紙，郭智鑫
      於九十五年一月二十六日簽發到期日各為九十六年一月二
      十六日、二月十六日、二月二十六日、三月二十六日、四
      月二十六日、五月十六日、五月二十六日、面額依序為十
      萬元、十萬元、二十萬元、三十萬元、三十萬元、七十五
      萬元、七十五萬元之本票七紙交被告收執。而郭智鑫業分
      別於九十六年二月五日、二月十四日、三月二日清償五萬
      元、十萬元及三萬元予被告，計郭智鑫尚負欠被告消費借
      貸債務本金二百三十二萬元。
（二）坐落於桃園縣楊梅鎮○○段埔心小段第三三之一四五號土
      地所有權全部（下稱系爭土地）為原告所有，其為擔保郭
      智鑫負欠之上開債務，於九十六年四月二十三日將系爭土
      地為被告設定金額三百萬元、清償期不定期限之抵押權（
      下稱系爭抵押權）。嗣被告以上開債務未獲清償為由，向
      本院聲請准許就系爭土地拍賣，經本院於九十六年五月二
      十一日以九十六年度拍第一一四Ｏ號裁定准許後，被告即
      以該裁定為執行名義向本院執行處聲請就系爭土地為強制
      執行（即本院九十六年度執字第六四四八九號拍賣抵押物
      事件）在案。
四、原告主張系爭抵押權所擔保之債務尚未屆清償期等語，此為
    被告所否認，並以事實及理由欄二所載等語置辯，經查：
（一）按「修正之民法第八百八十一條之一至第八百八十一條之
      十七之規定，除第八百八十一條之一第二項、第八百八十
      一條之四第二項、第八百八十一條之七之規定外，於民法
      物權編修正施行前設定之最高限額抵押權，亦適用之。」
      ，民法物權編施行法第十七條定有明文。本件系爭最高限
      額抵押權之設定雖係在九十六年四月二十三日，惟依上開
      法文規定，兩造關於系爭最高限額抵押權之糾葛仍應適用
      九十六年三月二十八日修正公布，並於同年九月二十八日
      施行民法物權編關於最高限額抵押權之規定，先予敘明。
（二）最高限額抵押權者，乃債務人或第三人提供其不動產為擔
      保，就債權人對債務人一定範圍內之不特定債權，在最高
      限額內設定之抵押權；而債權人於債權已屆清償期，卻未
      受清償者，得聲請法院，拍賣抵押物，於限額內就該不動
      產賣得之價金優先受償，民法第八百八十一條之一第一項
      、第八百八十一條之二、第八百八十一條之十七準用同法
      第八百六十條、第八百七十三條規定可資參照。又此物權
      之性質係從屬於所擔保之債權而存在，若所擔保之債權不
      存在或因清償而消滅，則該抵押權亦生消滅之效果。本件
      系爭抵押權之設定，係原告為擔保訴外人郭智鑫其時負欠
      被告之消費借貸債務本金二百三十二萬元等情，業據兩造
      所不爭執，準此，依上開抵押權從屬性之說明，被告得否
      以行使系爭抵押權，應以所擔保之債權即上開消費借貸債
      權是否已屆清償期為斷。
（三）又本件系爭抵押權所擔保之債權，訴外人郭智鑫前已與被
      告約定，郭智鑫應自九十六年一月二十六日起，分別於九
      十六年一月二十六日、二月十六日、二月二十六日、三月
      二十六日、四月二十六日、五月十六日、五月二十六日，
      依序為十萬元、十萬元、二十萬元、三十萬元、三十萬元
      、七十五萬元、七十五萬元之清償，郭智鑫並按上開期日
      為到期日，簽發同面額之本票七紙交被告執有；又郭智鑫
      關於上開消費借貸及本票債務，計迄今尚欠本金二百三十
      二萬元未為清償等情，為兩造所不爭執，準此觀之，訴外
      人郭智鑫於上開約定之清償期屆至後，既未依約為完全清
      償，揆諸前揭說明，被告自得據此行使系爭抵押權。
（四）再按民事訴訟法第二百七十七條前段規定：「當事人主張
      有利於己之事實者，就其事實有舉證之責任。」；又所謂
      舉證責任者，乃特定法律效果之發生或不發生所必要之事
      實存在與否不明之場合，當事人之一造因此事實不明，將
      受不利益之判斷，乃必須就該事實提出有關證據，使法院
      信其主張為真實；另當事人所提出供法院認定事實之證據
      ，雖不以直接證據為限，間接證據亦包括在內，然無論直
      接或間接證據，其為訴訟上之證明，必須於通常一般之人
      均不致有所懷疑，得確信其為真實之程度者，始得據為提
      出該證據之一造之有利認定。倘其證明尚未達到此一程度
      ，而有其他合理之懷疑存在時，提出該證據之一造若就此
      合理懷疑事項，未能為必要之說明者，仍不能遽為提出該
      證據之一造之有利認定。原告雖以兩造間於系爭抵押權設
      定時，曾有系爭抵押權設定完成後，被告同意重新開立借
      據暨將前開七紙本票全數作廢之約定云云，然此為被告所
      否認，揆諸上揭法文說明，自應由原告就其主張負擔舉證
      之責。
（五）原告就其前開主張，雖提出形式真正性為被告所不爭執之
      內容記載系爭本票七紙於設定完成、借據開立後作廢等語
      之書證影本乙紙為證，茲暫不論，上開書證之內容是否果
      如被告所辯係伊為署押、蓋印後，遭人虛偽填寫，縱認上
      開書證為真實，惟上開書證係記載系爭本票七紙，於設定
      完成、借據開立後作廢等語，充其量僅能證明郭智鑫所負
      欠被告之本票債務業經被告拋棄爾，要與被告是否同意就
      系爭本票債務所由之消費借貸債務重新約定清償期無涉，
      此外，原告復未就其主張提出其他積極事證以實其說，其
      空言主張自難採信。
五、綜上所述，原告不能證明其主張為實在，則其依據強制執行
    法第十四條規定提起本件訴訟，請求將本院九十六年度執字
    第六四四八九號拍賣抵押物事件之強制執行程序予以撤銷云
    云，為無理由，應予駁回。又本件事證已臻明確，兩造其餘
    攻擊、防禦方法，核與本案論斷已無甚影響，爰不擬一一論
    駁，併此敘明。
據上論結，本件原告之訴為有理由，依民事訴訟法第七十八條，
判決如主文。
中    華    民    國  九十七  年    九    月  二十三  日
                          民事第二庭  法  官  石有為
以上正本係照原本作成
如對本判決上訴，須於判決送達後二十日內向本院提出上訴狀
                                      書記官  劉寶霞
中    華    民    國  九十七  年    九    月  二十三  日


司法院資訊處製作；財團法人民間司法改革基金會備份。
